【裁判字號】    91,勞簡上,39
【裁判日期】    920709
【裁判案由】    給付退休金
【裁判全文】
臺灣臺北地方法院民事判決                        九十一年度勞簡上字第三九號
    上  訴  人    德隆纖維工業股份有限公司
    法定代理人    乙○○
    訴訟代理人    王嘉寧律師
    被上訴人      戊○○
                  甲○○
                  丙○○
    兼右三人共同
    訴訟代理人    丁○○
右當事人間請求給付退休金事件，上訴人對於中華民國九十一年六月二十七日第一審
判決提起上訴，本院判決如左：
    主  文
原判決關於命上訴人給付部分及訴訟費用（除確定部分外）之裁判均廢棄。
右開廢棄部分，被上訴人在第一審之訴駁回。
第一、二審訴訟費用由被上訴人負擔。
    事  實
甲、上訴人方面：
一、聲明：如主文第一、二項所示。
二、陳述：除與原判決記載相同部分，予以引用外，並補稱：
（一）上訴人於九十年七月十一日將泰山工廠關廠，同時對該廠原勞工予以優惠資遣
      或退休，是該廠各勞工之退休金請求權於九十年七月十一日即發生，勞工之退
      休金請求權一旦發生，則為獨立之債權，依私法上契約自由之大原則，勞雇雙
      方自得就此一債權相互讓步，成立和解，若勞方自願減少請求退休金額或拋棄
      請求，因係對既得權利之處分，該拋棄之意思表示，自屬有效。被上訴人四人
      於九十年七月二十五日，於退休金給付收據之簽收欄簽名，該收據之特別約定
      欄已特別載明，「本人與德隆公司於本日以前所有債權債務均已釐清，如尚有
      其餘請求權在，雙方均同意拋棄對他方之請求權」，是被上訴人縱尚有夜點費
      薪資之退休金請求權存在，亦因和解而拋棄該部分之退休金請求權。且該收據
      之特別約定欄與收據上其他各欄，均在同一頁無法分割，字體甚為明晰，簽收
      人不致於忽視，被上訴人係看清楚後並同意該收據各欄之約定，且無任何異議
      或保留始在文件末為簽字收款行為。觀諸原審已確定之原告陳志雄部分，渠於
      九十年七月二十五日簽名時，已特別註明「當兵三年有異議，支票先領，陳志
      雄」，表示對當兵三年之年資應否記入退休年資有所爭議。被上訴人對系爭收
      據內容既無異議，亦無如陳志雄般為保留之意思表示，怎能謂被上訴人未在該
      特約約定欄簽字即謂被上訴人未同意該特別約定。
（二）上訴人於九十年七月十一日關廠後，七月十七日至二十日之某日，員工傳真協
      調申請書，要求公司將夜點算入薪資，上訴人派張登福、羅基福及副總，去工
      廠與勞工溝通，彼等對勞工告以公司原可僅依勞基法之計算方式辦理資遣及退
      休，但公司願以較優惠之員工退休暨資遣辦法計算，希望員工勿再爭執夜點費
      是否計入工資，經溝通後，勞工同意放棄夜貼計入工資，同意依公司自定之較
      優惠辦法計發資退費，嗣於七月二十日連署傳回簽證書，表明願自動放棄中夜
      班津貼，請公司依七月十七日公佈之辦法計算給員工，其連署人員包含被上訴
      人戊○○、丙○○、甲○○三人，益證被上訴人已多次明示拋棄本件請求權之
      意思表示。亦即被上訴人於年七月二十五日在收據簽字簽領退休金前，已明確
      知悉雙方就夜點是否計入薪資，有所岐見，亦明知上訴人在七月二十日前已派
      員與勞工溝通，經全體勞工同意不再爭執夜點費是否計入薪資，則被上訴人在
      嗣後同意簽收領取退休金時，豈會不知特別約定之意義所在，豈會不知九十年
      七月二十五日所簽領之退休金未將夜點費計入，被上訴人於領款前，既已知悉
      自已之年資、基數，則彼等顯然明知當日所領之金額較計入夜點費之額有所不
      足，彼等仍未做任何保留而同意簽領，足證已放棄該項爭執。
（三）上訴人否認有被上訴人所指於九十年七月十九日行詐欺或脅迫之事實，被上訴
      人應負舉證之責，況彼等已逾除斥期間均未曾撤銷意思表示，亦不能執此抗辯
      已為之意思表示無效。
（四）上訴人所定員工退休暨資遣辦法，優於勞基法規定，如認系爭夜點費應計入工
      資計算資遣費及退休金，則兩造適用員工退休暨資遣辦法計發退休金之前提條
      件顯未成就，雙方只能回歸勞基法之基數計發退休金，則上訴人僅須給付被上
      訴人丁○○差額十三萬一千六百一十三元、戊○○四萬一千零六十四元。
三、證據：除援用原審之立證方法外，並補提出陳志雄資遣費（退休金）給付收據、
    協調申請書、員工退休暨資遣辦法、簽證書、協調申請書附件連署人簽名為證，
    及聲請訊問證人羅基福、何基炎。
乙、被上訴人方面：
一、聲明：上訴駁回。
二、陳述：除與原判決記載相同部分，予以引用外，並補稱：
（一）上訴人所提資遣費（退休金）收據，只記載支付總支額，並無支付明細表，任
      何人均無法一眼看出支付金額是否足夠，領錢時無法特別註明異議點，故簽收
      欄之簽收，只代表收到收據上所載金額，並不表示同意拋棄其他請求。陳志雄
      是因年資少計，基數不足，一眼即可看出。上訴人發放人員當時只說明：支票
      金額與收據金額核對無誤後，請在收據簽收欄簽章，並未告知收據上有特別約
      定事項，若有異議必須註明異議點，上訴人想以在收據上統一製作特別約定之
      方式，來抵制員工因發放不足之追討，就是對員工有耍詐、欺騙之事實，依民
      法第九十二條規定，亦得撤銷其意思表示。
（二）上訴人在收據上事先統一製作特別約定，未經勞資雙方協商，亦無雙方簽章，
      也未事先告知，甚至一些不識字的員工領錢時，還不知有附特別約定，該資遣
      費（退休金）收據，只是收據，並非契約。
（三）九十年七月十日，上訴人貼出二張公告，公告七月十一日關廠，全員辦理資遣
      ，另發放預告工資一個月，經全體員工推出代表與上訴人協商，上訴人於九十
      年七月十七日公告員工退休暨資遣辦法，此經過勞資雙方協商所公佈之公告，
      應係勞資雙方間之契約，未經雙方同意不得毀約，上訴人不能主張改依勞基法
      計算。
（四）九十年七月十九日，輪班員工傳真協調申請書，要求上訴人將夜點算入薪資，
      上訴人派張登福、羅基福及副總到工廠，彼等竟從公告欄撕下九十年七月十七
      日公告之員工退休暨資遣辦法，對輪班員工威脅說，若不願放棄爭執夜點費必
      須計入工資，公司將取消所有優惠辦法，拖延多日後，造成全廠員工恐慌，並
      對所有輪班員工施加壓力，在公司脅迫及員工壓力下，輪班勞工不得不在簽證
      書上簽名，依民法第九十二條規定，自得撤銷該意思表示。且該簽證書，係針
      對資遣費計算方式，與退休人員無關，被上訴人若未受脅迫及壓力，何必去簽
      ，足認簽證書無效。
（五）上訴人三年來均有領取中夜班津貼，為經常性給付，本應計入平均工資。上訴
      人為了規避勞基法，將中夜班津貼改為夜點，當時就猜想上訴人日後不會將中
      夜班津貼算入平均工資，因此事先與上訴人協調，在發放前曾詢問中夜班津貼
      是否有計算，當時何經理答覆副總尚未批准，不知道，故被上訴人領取時，並
      不知有無算入。
三、證據：除援用原審之立證方法外，並補提出關廠公告、關廠公告補充說明為證。
    理  由
一、本件被上訴人起訴主張：伊等因上訴人於九十年七月十一日關廠而辦理退休，惟
    上訴人於計算退休金時，竟未將彼等按月領取之中夜班津貼即夜點費（七十七年
    八月間之前名為夜貼）列入工資一併計算，致伊等所領取之退休金均有短少等情
    ，求為判命上訴人補發被上訴人丁○○退休金差額十七萬六千六百九十四元、戊○○七萬元、甲○○三萬九千六百零六元、丙○○四萬二千四百三十五元之判決
    。
    上訴人則以：夜點費並非工資，無庸列入平均工資計算退休金，況被上訴人於九
    十年七月二十日亦均以連署傳回簽證書，表明願自動放棄中夜班津貼，又於同年
    月二十五日，在退休金給付收據之簽收欄簽名，表示拋棄其餘退休金請求權，故
    被上訴人就退休金之給付再事主張，顯屬無據等語，資為抗辯。
二、兩造均不爭執被上訴人所主張關於上訴人於九十年七月十日公告於同年七月十一
    日關廠，全員辦理資遣或退休，經全體員工推出代表與上訴人協商，上訴人於九
    十年七月十七日公告員工退休暨資遣辦法，並未將夜點費（七十七年八月間之前
    名稱為夜貼）列入工一併計算，故於九十年七月十九日輪班員工傳真協調申請書
    ，要求上訴人將夜點算入薪資，上訴人有派張登福、羅基福等人到工廠與員工溝
    通，嗣被上訴人均有於九十年七月二十日連署傳回簽證書，表明願自動放棄中夜
    班津貼，又均於九十年七月二十五日簽收退休金之事實，復有被上訴人所提出關
    廠公告、關廠公告補充說明（見本院卷第三七頁及第三八頁）為證，及上訴人所
    提出之資遣費（退休金）給付收據（見台北簡易庭卷第二五至二八頁）、協調申
    請書、員工退休暨資遣辦法（見本院卷第三一至三三頁）為證，故被上訴人上開
    主張自堪認為真實。至被上訴人主張夜點費為經常性給付，應列入平均工資計算
    退休金，伊等於九十年七月二十日所簽之簽證書，係受上訴人脅迫所為，又於資
    遣費（退休金）收據簽名，亦並不表示同意拋棄其他請求，係上訴人以定型化之
    收據約款，詐騙員工簽收不足之退休金，依民法第九十二條規定，伊等得撤銷意
    思表示，故上訴人應再補發退休金差額云云，則為被上訴人所否認，並以前開情
    詞置辯。經查：
（一）被上訴人主張伊等於退休前六個月，每月均領有夜點費，該夜點費於七十七年
      八月間之前名稱為「夜貼」，計算方式為中班八十元、夜班二百元，被上訴人
      每月約輪中班十天、夜班十天等情，業據其等提出有薪資單為證（見三重簡易
      庭卷第六頁至第十二頁），且為上訴人所不爭執（見本院卷第五五頁），故堪
      信為真實。次查被上訴人受領該項夜點費津貼係基於其等於夜間工作，而受領
      之工作津貼，非屬一般補償誤餐而恩惠性給與之點心費，且該項津貼乃每月均
      一定發放者，並非偶而為之，亦堪認被上訴人所領取之夜點費，係被上訴人於
      夜間工作之對價，屬於經常性給與，故依勞動基準法第二第三款、第四款規定
      ，應認該項津貼亦屬工資，自應列入計算平均工資，並據以計算退休金。是被
      上訴人所為夜點費應列入工資一併計算退休金之主張，即為可取。
（二）至被上訴人主張上訴人未將夜點費計入工資，一併計算退休金云云，雖為上訴
      人所不否認。惟查被上訴人戊○○、丙○○、甲○○於九十年七月二十日均於
      傳回上訴人公司之連署簽證書上簽名，表明願自動放棄中夜班津貼即夜點費，
      此為被上訴人所不爭執，復有該簽證書附卷可憑（見本院卷第三０至三三頁）
      ，而被上訴人四人於受領上訴人公司發放退休金時，在正面上載明：「「本人
      與德隆公司於本日以前所有債權債務均已釐清，如尚有其餘請求權在，雙方均
      同意拋棄對他方之請求權」等文字之收據上，均未做任何保留或爭執而簽名表
      示無異議受領，亦有該收據在卷可稽（見台北簡易庭卷第二五至二八頁），堪
      認被上訴人實已拋棄關於未將夜點費一併計入工資計算退休金之差額請求權，
      故上訴人所為被上訴人已拋棄權利不得再事主張補足差額之抗辯，自屬可取。
      雖被上訴人主張上開簽證書係在上訴人之脅迫下所為，上開收據係受上訴人之
      詐欺所簽立云云。惟查上訴人於九十年七月十一日關廠後，經員工傳真協調申
      請書，要求公司將夜點算入薪資，上訴人即派張登福、羅基福等人，至工廠與
      勞工溝通，希望員工勿再爭執夜點費是否計入工資，之後員工於七月二十日連
      署傳回簽證書，表明願自動放棄中夜班津貼，其連署人員包含被上訴人戊○○
      、丙○○、甲○○三人（見本院卷第三０頁至第三三頁之協調申請書、員工退
      休暨資遣辦法、簽證書、協調申請書附件連署人簽名）。上開傳回簽證書既係
      被上訴人所主動擬稿並交付上訴人公司，而其上簽名復係被上訴人所親為，則
      在客觀上即足認係被上訴人自願書立者，再徵諸被上訴人於受領退休金時，亦
      未做任何保留，或表示爭執等情，益證被上訴人係自願放棄關於加計夜點費之
      請求。被上訴人雖主張因上訴人所派遣之張登福、羅基福等人到工廠後竟從公
      告欄撕下九十年七月十七日公告之員工退休暨資遣辦法，並對輪班員工威脅說
      ，若不願放棄夜點費必須計入工資之爭執，公司將取消所有優惠辦法，彼等乃
      在公司脅迫及員工壓力下，不得不在簽證書上簽名云云，惟為上訴人所否認。
      而查證人即上訴人公司前任經理羅基福在本院到場結證：因為公司員工少部份
      人不同意公司的退休辦法，所以約有二十個人提出申請書，後來公司副總經理
      與我及張登福就出來予員工溝通，員工提出的訴求是希望將夜貼計入薪資，但
      公司不同意而無交集，惟公司仍要他們再考慮，後來約有十幾個人就在放棄書
      上簽名，故公司就依照大多數員工意見發放退休金，當時協調時，並沒有說若
      不放棄夜點部分要取消所有員工優惠辦法等語（見本院卷第七四頁），故已難
      認被上訴人所為有脅迫行為之主張與事實相符。況縱如被上訴人所云上訴人所
      派遣人員有為上開言詞，惟經核其關於取消優惠辦法之說詞，在客觀上並不足
      以使被上訴人之自由意志受到壓抑，蓋取消優惠辦法之結果，乃回歸勞動基準
      法之規定，並得列計夜點費，乃合於被上訴人之所求，亦無何損害員工權益之
      情形，故上訴人公司人員縱有上開說詞，亦不足生脅迫被上訴人之效果。從而
      被上訴人所為受脅迫而為簽署之主張，殊非可取。
（三）被上訴人另主張伊等於九十年七月二十五日，在退休金給付收據之簽收欄簽名
      ，乃受到上訴人以定型化條款之詐騙所致云云，惟亦為上訴人所否認。經核上
      開收據之正面設有特別約定欄，其中並載明：「本人與德隆公司於本日以前所
      有債權債務均已釐清，如尚有其餘請求權在，雙方均同意拋棄對他方之請求權
      」（見台北簡易庭卷第二五頁至二八頁），而任何簽名之人均得清楚看見上開
      文字及內容。而證人羅基福亦結證：伊有參與退休金的發放，程序是由伊與一
      位會計主管負責，員工一位一位個別進來，伊先核對身份無誤後，請他們看特
      別約定事項清楚，若不識字的，特別解釋給他聽，有告訴他們說有意見可已簽
      保留意見，所以原審共同原告陳志雄有簽保留意見，他們核對支票及收據上的
      金額無誤後才會簽名等語（見本院卷第七四頁及第七五頁）。再參諸與被上訴
      人同日領取退休金之原審共同原告陳志雄，確實有於收據簽收欄上特別註明：
      「當兵三年有異議，支票先領，陳志雄」（見本院卷二九頁），足認上訴人於
      發放退休金時，已對被上訴人說明特別約定事項，並說明可以簽保留意見後領
      取支票。故自無何詐騙被上訴人之情事，被上訴人所為受詐騙之主張，亦非可
      取。雖被上訴人另主張該資遣費（退休金）收據，只記載支付總支額，並無支
      付明細表，任何人均無法一眼看出支付金額是否足夠，領錢時無法特別註明異
      議點，故簽收欄之簽收，只代表收到收據上所載金額，並不表示同意拋棄其他
      請求云云。惟按常情，如被上訴人就優惠辦法關於退休金之計算是否加計夜點
      費確有不同看法，則自於事前即計算明確加計夜點費與否，將致所得退休金差
      別之結果。故對於不同於其等計算之結果，即應於簽收收據時表示保留，其等
      上開所云無從查知金額不同，顯與常情不符，仍非可取。
三、綜上所述，被上訴人既均於退休金請求權發生後，表示拋棄夜點費計入退休金計
    算之金額，且於受領退休金時，亦未做何保留，則被上訴人再依兩造約定之員工
    退休暨資遣辦法，請求上訴人補發被上訴人丁○○十七萬六千六百九十四元、戊○○七萬元、甲○○三萬九千六百零六元、丙○○四萬二千四百三十五元，洵屬
    無據，不應准許。從而，原審就此部分所為上訴人敗訴之判決，尚有未洽，上訴
    意旨指摘原判決此部分不當，求予廢棄改判，為有理由。
四、至兩造其餘之攻擊或防禦方法，及未經援用之證據，經本院斟酌後，認為均不足
    以影響本件判決結果，自無一一詳予論駁必要，附此敘明。
五、據上論結，本件上訴為有理由，依民事訴訟法第四百三十六條之一第三項、第四
    百五十條、第七十八條、第八十五條第一項前段，判決如主文。
中      華      民      國    九十二    年      七      月      九      日
                                             勞工法庭審判長法官   謝碧莉
                                                         法  官   李維心
                                                         法  官   李慈惠
右正本證明與原本無異
如對本判決上訴，須於判決送達後二十日內向本院提出上訴狀，同時表明上訴理由；
如已於本判決宣示後送達前提起上訴者，應於判決送達後十日內補具上訴理由
（均須按他造當事人之人數附繕本）。
中      華      民      國    九十二    年      七      月      九      日
                                                         書記官   林秀娥


司法院資訊處製作；財團法人民間司法改革基金會備份。
